臺中高等行政法院判決
　　　　　　　　　　　　　　　　九十六年度訴字第二○二號
　　　　　　　　　　　　　　　.
原　　　告　乙○○○
　　　　　　丙○○
　　　　　　丁○○
　　　　　　戊○○
　　　　　　己○○
　　　　　　庚○○即白淑湄）.
兼　共　同
訴訟代理人　甲○○
被　　　告　財政部臺灣省中區國稅局
代　表　人　辛○○
訴訟代理人　壬○○
上列當事人間因遺產稅事件，原告不服財政部中華民國九十六年
三月十五日台財訴字第○九六○○○九○○五○號訴願決定，提
起行政訴訟。本院判決如下︰
    主  文
原告之訴駁回。
訴訟費用由原告負擔。
    事  實
甲、事實概要：緣被繼承人白清遜於民國八十五年七月十二日死
    亡，原告未依限於被繼承人死亡之日起六個月內辦理遺產稅
    申報，逾期於八十六年一月十五日始辦理申報，申報部分經
    被告核定遺產總額新台幣（下同）五三、三八○、七九五元
    ，惟另有被繼承人死亡前三年內贈與財產、存款、應收利息
    及投資等應申報之遺產合計九四、四○○、六九九元漏未申
    報（其中一八、八○四、八○○元屬免罰），乃核定遺產總
    額一四七、七八一、四九四元，遺產淨額九四、二七二、○
    九四元，應納稅額五、○五六、六六二元，並處以罰鍰五、
    ○五六、六○○元。原告不服，就遺產總額－債權、重度身
    心障礙扣除額及罰鍰部分申請復查，獲追減遺產－債權五、
    六○○、○○○元及罰鍰二、二九六、○○○元，其餘復查
    則駁回。原告仍不服，就重度身心障礙扣除額及罰鍰部分提
    起訴願遞遭駁回，遂提起本件行政訴訟。
乙、兩造聲明：
一、原告聲明求為判決：訴願決定及復查決定不利於原告之部分
    均撤銷。
二、被告聲明求為判決：原告之訴駁回。
丙、兩造之陳述：
壹、原告起訴意旨略以：按繼承人即原告己○○自幼腦部受傷，
    致語言及聽力嚴重障礙，惟原殘障福利法實施，申請核發殘
    障手冊時，因早期鑑定方法簡易，未及注意鑑定單位疏忽而
    鑑定為「中度」，事實上語言及聽力障礙是由腦部引起，自
    小受傷時即甚嚴重，應無可能長大後變輕度。九十三年八月
    十八日換發殘障手冊時，經重行鑑定結果兩耳均為「重度殘
    障」，足證其年幼時即為重度無疑，應係原殘障手冊有誤。
    又早期在台北長庚醫院之檢查資料已不可考（約三十餘年前
    ），然經原省立中興醫院合併於署立南投醫院後，於九十五
    年五月十六日發現於本件被繼承人死亡前（八十五年七月十
    二日前）之檢鑑定資料中，由醫生告知己○○為屬重度殘障
    之事實，此有該日署立南投醫院開立之診斷證明書所載：「
    八十三年四月十八日之聽力檢查結果：右耳平均聽力損失九
    十八分貝，左耳平均聽力損失七十五分貝．．．」等語可證
    。該診斷證明雖鑑定左耳為中度殘障，惟早期人工檢測方式
    較為簡單，是本件應採用九十三年間以較新科技方式檢測結
    果，方屬正確。被告應准予加扣殘障特別扣除額五百萬元，
    並減除該部分罰鍰等語。
貳、被告答辯意旨略以：
一、遺產扣除額─重度身心障礙部分：原告於辦理遺產稅申報時
    未列報殘障特別扣除額，惟提示被繼承人配偶白簡美及其子
    己○○、女乙○○○、戊○○、丁○○等五人之身心殘障手
    冊影本供核，原核定除因己○○為「中度聽障」否准扣除外
    ，其餘四人均為重度以上殘障者，依行為時遺產及贈與稅法
    第十七條第一項第四款及同法施行細則第十條之二規定，每
    人准予加扣五百萬元之殘障特別扣除額，合計扣除二千萬元
    。原告雖執以九十三年八月廿四日換發之身心障礙手冊，主
    張原告己○○自幼腦部受傷，致語言及聽力嚴重障礙，為重
    度身心障礙者，應追認重度殘障扣除額等語，惟被繼承人於
    八十五年七月十二日死亡，原告申報遺產稅時所附己○○之
    殘障手冊，係於同年七月十一日即被繼承人死亡前一日換發
    ，該手冊所載之殘障等級及類別為「中度聽障」，原核定否
    准扣除，並無不合。至原告復查所提示己○○之身心障礙手
    冊雖登載「重度聽障」，惟其鑑定日期係九十三年八月十八
    日，按被告曾於九十四年八月卅日以中區國稅法二字第○九
    四○○四二六一二號函請己○○提示於被繼承人死亡時其為
    重度聽障之相關證明文件供核，惟未提示，原核定否准扣除
    重度殘障扣除額及復查決定、訴願決定遞予維持，均無不合
    。至原告提示署立南投醫院出具之診斷證明書，記載己○○
    於八十三年四月十八日於省立中興醫院耳鼻喉科接受純音聽
    力檢查結果，為「右耳聽力平均損失九十八分貝；左耳平均
    聽力損失七十五分貝」，參考行政院衛生署公告之身心障礙
    等級標準，優耳聽力損失七十至八十九分貝者為中度障礙，
    己○○之障礙等級並非重度，原告所訴委不足採。
二、罰鍰部分：按系爭殘障特別扣除額不得認列已如前述，則被
    告原處罰鍰五、○五六、六○○元，經原告申請復查獲追減
    遺產總額－債權五、六○○、○○○元，被告乃重行核算，
    按所漏稅額二、七六○、六六二元處罰鍰二、七六○、六○
    ○元，原處罰鍰乃追減二、二九六、○○○元，並無違誤。
    理  由
一、按「左列各款，應自遺產總額中扣除，免徵遺產稅：．．．
    四第一款至第三款所定之人如為殘障福利法第三條規定之重
    度以上殘障者，或精神衛生法第五條第二項規定之病人，每
    人得再加扣殘障特別扣除額五百萬元。」、「本法第十七條
    第一項第四款規定申報殘障特別扣除額者，應檢附殘障福利
    法第三條規定之重度、極重度之殘障手冊影本，或精神衛生
    法施行細則第六條第一項規定之專科醫師診斷證明書影本。
    」為行為時遺產及贈與稅法第十七條第一項第四款及同法施
    行細則第十條之二所明定。次按「本法所稱殘障者，以合於
    中央主管機關所定等級之下列障礙並領有殘障手冊者為範圍
    ．．．二聽覺或平衡機能障礙者。」行為時殘障福利法（八
    十六年四月二十三日更名為身心障礙者保護法）第三條第一
    項第二款亦有明文。又「．．．身心障礙者保護法第三條第
    一項．．．所稱之身心障礙者，係以領有身心障礙手冊者為
    範圍，納稅義務人申報殘障特別扣除額時，應依遺產及贈與
    稅法施行細則第十條之二規定檢附重度、極重度之身心障礙
    手冊影本，俾憑辦理。．．．」為財政部九十二年六月十六
    日台財稅字第○九二○四五四三五九號函所明釋。
二、本件被繼承人白清遜於八十五年七月十二日死亡，原告未依
    限於被繼承人死亡之日起六個月內辦理遺產稅申報，逾期於
    八十六年一月十五日始辦理申報，如事實欄所示之過程，就
    重度身心障礙扣除額及罰鍰部分，循序提起行政訴訟。
三、原告訴稱：按繼承人即原告己○○自幼腦部受傷，致語言及
    聽力嚴重障礙，因早期鑑定方法簡易，未及注意鑑定單位疏
    忽而鑑定為「中度」，九十三年八月十八日換發殘障手冊時
    ，經重行鑑定結果兩耳均為「重度殘障」，足證其年幼時即
    為重度無疑，應係原殘障手冊有誤，本件應採用九十三年間
    以較新科技方式檢測結果，方屬正確，被告應准予加扣殘障
    特別扣除額五百萬元，並減除該部分罰鍰等語。
四、經查，本件原告等於辦理系爭遺產稅申報時，對於繼承人己
    ○○之部分，主張其因聽力障礙為重度殘障，依行為時遺產
    及贈與稅法第十七條第一項第四款及同法施行細則第十條之
    二規定，應准予加扣五百萬元之殘障特別扣除額，惟依行為
    時殘障福利法（八十六年四月二十三日更名為身心障礙者保
    護法）第三條第一項之規定，該法所稱之身心障礙者，係以
    領有身心障礙手冊者為範圍，是原告等申報殘障特別扣除額
    時，自應依遺產及贈與稅法施行細則第十條之二規定檢附己
    ○○重度之身心障礙手冊影本，向被告申請辦理。惟原告等
    申報遺產稅時所附己○○之殘障手冊，係於八十五年七月十
    一日即被繼承人死亡前一日換發，該手冊所載之殘障等級及
    類別為「中度聽障」（原處分卷一二○三頁），自與上開規
    定不合，原核定否准扣除，洵屬有據。至原告於本件復查所
    提示己○○之身心障礙手冊（同卷一二一四頁），雖登載「
    重度聽障」，惟其鑑定日期係九十三年八月十八日，該殘障
    手冊又未表示係更正己○○於八十五年七月十一日換發之中
    度殘障等級，是己○○之「重度聽障」身心障礙手冊，並非
    本件被繼承人死亡時其為重度聽障之證明文件，而係被繼承
    人死亡後重新鑑定之重度聽障證明文件，亦與首開規定申報
    殘障特別扣除額之要件不合。另原告提示署立南投醫院出具
    之乙種診斷證明書，其上雖記載己○○於八十三年四月十八
    日於省立中興醫院耳鼻喉科接受純音聽力檢查結果，為「右
    耳聽力平均損失九十八分貝；左耳平均聽力損失七十五分貝
    」（本院卷廿二頁），然參考行政院衛生署公告之身心障礙
    等級標準（該等級雖於八十六年七月十九日公告，於本件繼
    承之後，惟仍可供參考，縱使不參考該標準，則仍應以殘障
    手冊為憑），優耳聽力損失七十至八十九分貝者為中度障礙
    ，損失聽力在九十分貝以上者為重度障礙，是己○○之障礙
    等級仍非重度，該診斷書仍難為己○○為重度身心障礙之證
    明。
五、再按「被繼承人死亡遺有財產者，納稅義務人應於被繼承人
    死亡之日起六個月內，向戶籍所在地主管稽徵機關依本法規
    定辦理遺產稅申報。．．．」、「納稅義務人對依本法規定
    ，應申報之遺產或贈與財產，已依本法規定申報而有漏報或
    短報情事者，應按所漏稅額處以一倍至二倍之罰鍰。」分別
    為遺產及贈與稅法第二十三條第一項及第四十五條所明定。
    本件因原告等申報己○○之殘障特別扣除額，並未符合首開
    規定之要件，被告不予認列，並無不合，有如前述，是被告
    原處罰鍰五、○五六、六○○元，經原告申請復查後，獲追
    減遺產總額－債權五、六○○、○○○元，被告重行核算，
    按所漏稅額二、七六○、六六二元處罰鍰二、七六○、六○
    ○元，原處罰鍰乃追減二、二九六、○○○元，亦無違誤，
    原告主張被告應准予加扣己○○殘障特別扣除額五百萬元，
    並減除該部分罰鍰，難謂有據。
六、綜上所陳，本件被告以原告等申報己○○之殘障特別扣除額
    之部分，未符上開法定要件，不予認列，並否准原告請求減
    除該部分之罰鍰，依上開規定及說明，並無違誤，訴願決定
    予以維持，亦無不合。原告請求復查決定不利於原告之部分
    及訴願決定均撤銷，為無理由，其訴應予駁回。
據上論結，本件原告之訴為無理由，依行政訴訟法第一百九十五
條第一項後段、第一百零四條，民事訴訟法第八十五條第一項前
段，判決如主文。
中    華    民    國    96    年    7     月    18    日
                  第四庭審判長法  官　沈  應  南
                              法  官　許  金  釵
                              法  官　許  武  峰
以上正本證明與原本無異。
如不服本判決，應於判決送達後20日內向本院提出上訴書狀，其
未表明上訴理由者，應於提起上訴後20日內向本院提出上訴理由
書（須依對造人數附具繕本）；如於本判決宣示或公告後送達前
提起上訴者，應於判決送達後20日內補提上訴理由書（須附繕本
）。未表明上訴理由者，逕以裁定駁回。
提起上訴應預繳送達用雙掛號郵票390元（34元及5元郵票各10份
)。
中    華    民    國    96    年     7    月    25    日
                              書記官  莊  啟  明
